臺灣板橋地方法院民事判決　九十年度訴字第一一五五號
　　原　　　告　丙○○
　　訴訟代理人　丁○○
　　被　　　告　戊○○
　　　　　　　　甲○○
　　　　　　　　乙○○
　　　　　　　　己○○
右當事人間請求拆屋還地事件，本院判決如左：
　　主　　文
原告之訴及假執行之聲請均駁回。
訴訟費用由原告負擔。
　　事　　事
甲、 原告方面：
一、聲明：
    （一）被告己○○應將坐落台北縣板橋市○○段九三三地號土地上，建物一樓（
          門牌號碼台北縣板橋市○○路二０八巷二弄四號一樓）面積三．０七平方
          公尺（如附圖所示Ａ部分）拆除，將土地返還原告及共有人朱茂陽。
    （二）被告戊○○應將坐落台北縣板橋市○○段九三三地號及九三七之一地號土
          地上，建物（門牌號碼台北縣板橋市○○路二０八巷二弄二號）一樓、二
          樓、四樓，面積各五．四０及一．００平方公尺（如附圖所示Ｂ、Ｃ部分
          ）拆除，將土地返還原告及共有人朱茂陽。
    （三）被告甲○○應將坐落台北縣板橋市○○段九三三地號及九三七之一地號土
          地上，建物三樓（門牌號碼台北縣板橋市○○路二０八巷二弄二號三樓）
          面積各五．四０及一．００平方公尺（如附圖所示Ｂ、Ｃ部分）拆除，將
          土地返還原告及共有人朱茂陽。
    （四）被告乙○○應將坐落台北縣板橋市○○段九三三地號及九三七之一地號土
          地上，建物五、六樓（門牌號碼台北縣板橋市○○路二０八巷二弄二號）
          ，面積各五．四０及一．００平方公尺（如附圖所示Ｂ、Ｃ部分）拆除，
          將土地返還原告及共有人朱茂陽。
    （五）原告願供擔保請准宣告假執行。
二、陳述：
（一）坐落於台北縣板橋市○○段九三三地號（下稱系爭九三三地號土地）及九三七
      之一地號（下稱系爭九三七之一地號土地）土地為原告與訴外人朱茂陽所分別
      共有，詎被告陳茲德竟於系爭九三三地號土地，搭蓋違章建物（即門牌號碼為
      台北縣板橋市○○路二０八巷二弄四號一樓後方之增建部分），占有原告土地
      如附圖所示Ａ部分，面積三點０七平方公尺，被告戊○○於系爭九三三地號及
      九三七之一地號土地上，搭蓋違章建物（即門牌號碼台北縣板橋市○○路二０
      八巷二弄二號一樓、二樓、四樓後方之增建部分），占有原告土地即如附圖所
      Ｂ、Ｃ部分，面積各五點四０及一平方公尺，被告甲○○於系爭九三三地號及
      九三七之一地號土地，搭蓋違章建物（即門牌號碼台北縣板橋市○○路二０八
      巷二弄二號三樓後方之增建部分），占有原告土地即如附圖所示Ｂ、Ｃ部分，
      面積各五點四０及一平方公尺，被告乙○○於系爭九三三地號及九三七之一地
      號土地，搭蓋違章建物（即門牌號碼台北縣板橋市○○路二０八巷二弄二號五
      樓、六樓後方之增建部分），占有原告土地如附圖所示Ｂ、Ｃ部分，面積各為
      五點四及一平方公尺，原告為維護所有權益，依民法第七百六十七條之規定，
　　　請求被告應將其等無權占有系爭九三三地號及九三七之一地號土地上之上開違
      章建物予以拆除，並將土地返還原告。
三、證據：提出地籍圖、存證信函各一份、地價證明書、照片各二份及土地登記謄本
　　各三份為證，並聲請履勘測量系爭土地被占有之坐落位置、面積及範圍。
乙、被告方面：
一、聲明：原告之訴及其假執行之聲請均駁回，如受不利之判決，願供擔保免為假執
　　　　　行。
二、陳述：系爭土地係社區共有的，屬法定空地，不應該分割，應該將那塊土地還給
    社區。其等均未占有系爭九三三地號及九三七之一地號土地，且依竣工圖之投影
    ，亦未占有系爭九三三地號及九三七之一地號土地。
三、證據：提出台北縣板橋地政事務所板圖謄字第一五七九六號地籍圖謄本投影片一
    件為證。
丙、本院依原告聲請勘驗現場，並囑託台北縣板橋地政事務所派員會同測量製有勘驗
    筆錄及複丈成果圖，復依職權調閱台北縣政府建設局七十五年度使字第四四六號
    使用執照、七十四年度建一八八號建築執照案卷，及系爭九三三地號土地聲請分
    割登記之土地登記謄本及聲請書等資料。
    理　　由
一、本件原告起訴主張：坐落於台北縣板橋市○○段九三三地號（下稱系爭九三三地
    號土地）及九三七之一地號（下稱系爭九三七之一地號土地）土地為原告與訴外
    人朱茂陽所共有，詎被告陳茲德竟於系爭九三三地號土地，搭蓋違章建物（即門
    牌號碼為台北縣板橋市○○路二０八巷二弄四號一樓後方之增建部分），占有原
    告土地如附圖所示Ａ部分，面積三點０七平方公尺，被告戊○○於系爭九三三地
    號及九三七之一地號土地上落，搭蓋違章建物（即門牌號碼台北縣板橋市○○路
    二０八巷二弄二號一樓、二樓、四樓後方之增建部分），占有原告土地即如附圖
    所Ｂ、Ｃ部分，面積各五點四０及一平方公尺，被告甲○○於系爭九三三地號及
    九三七之一地號土地，搭蓋違章建物（即門牌號碼台北縣板橋市○○路二０八巷
    二弄二號三樓後方之增建部分），占有原告土地即如附圖所示Ｂ、Ｃ部分，面積
    各五點四０及一平方公尺，被告乙○○於系爭九三三地號及九三七之一地號土地
    ，搭蓋違章建物（即門牌號碼台北縣板橋市○○路二０八巷二弄二號五樓、六樓
    後方之增建部分），占有原告土地如附圖所示Ｂ、Ｃ部分，面積各為五點四及一
    平方公尺，爰依民法第七百六十七條之規定，請求被告應將其等無權占有系爭九
    三三地號及九三七之一地號土地上之上開違章建物予以拆除，並將占有之土地返
    還原告等語。被告則以：系爭土地係社區共有的，屬法定空地，不應該分割，應
    該將那塊土地還給社區。其等均未占有系爭九三三地號及九三七之一地號土地，
    且依竣工圖之投影，亦未占有系爭九三三地號及九三七之一地號土地等語，資為
    抗辯。
二、本件原告主張系爭九三三地號及九三七之一地號土地為其與訴外人朱茂陽所共有
    ，被告未經其同意，分別在土地上搭建違章建物（即門牌號碼台北縣板橋市○○
    路二０八巷二弄四號一樓、二弄二號一至六樓後方之增建部分），而占有如附圖
    所示Ａ、Ｂ、Ｃ部分之面積等事實，業據原告提出土地、建物登記簿謄本、照片
    為證，並經原告聲請本院履勘測量系爭九三三地號、九三七之一地號土地及囑託
    台北縣板橋地政事務所測量屬實，有該勘驗筆錄及臺北縣板橋地政事務所九十年
    十二月三日土地複丈成果圖（即附圖）附卷可稽，原告主張被告所有建物占有系
    爭九三三地號及九三七之一地號土地乙節，堪認屬實。雖被告另抗辯：依竣工圖
    之投影，其未占有系爭九三三地號及九三七之一地號土地云云，惟查被告所有建
    物占有系爭九三三地號及九三七之一地號土地，已經本院會同地政機關實地測量
    屬實，而被告所提投影片即臺北板橋地政事務所板圖謄字第一五七九六號地籍圖
    謄本，其上既已記載「本地籍圖謄本僅供參考之用，實地界址以複丈鑑界結果為
    準」，足證被告之是否占有系爭九三三地號及九三七之一地號土地，仍應以地政
    機關實地測量結果為依據，是被告所辯，尚非足採。
三、又原告主張被告為無權占有系爭九三三地號及九三七之一地號土地云云，為被告
    所否認，辯稱：系爭土地係社區共有的，屬法定空地，不應該分割，應該將那塊
    土地還給社區等語，查：
    （一）系爭九三三地號及九三七之一地號土地，係於七十六年四月三日分別分割
          自原台北縣板橋市○○段九三三地號土地、同段九三七地號土地（仍維持
          共有狀態），有土地登記謄本、台北縣板橋市地政事務所九十年八月二十
          四日九十北縣板地登字第一四五六五號函所附土地分割登記資料在卷可參
          ，合先敘明。
    （二）又分割前之原台北縣板橋市○○段九三三地號及九三七地號土地（下稱分
          割前九三三地號及九三七地號土地），曾於七十四年間，因台北縣政府建
          設局七十四年度建一八八號建築執照之興建工程，由訴外人即原土地所有
          權人林功松、朱茂陽及祭祀公業良崗玉共同出具土地使用權同意書予系爭
          建築案件之起造人，原告丙○○、訴外人朱茂陽及被告戊○○、己○○並
          為起造人之一，嗣該興建工程於七十五年完工，取得台北縣政府建設局七
          十五年度使字第四四六號使用執照在案（下稱系爭建築案件），此情業經
          本院調閱該建築執照及使用執照案卷審閱屬實，並有土地使用權用意書影
          本四紙在卷可參。而經本院比對上開執照案卷所附設計圖說及本院會同台
          北縣板橋地政事務所至現場測量製作之土地複丈成果圖，被告四人所占有
          之系爭九三三地號及九三七之一地號土地，係屬系爭建築案件中所規劃設
          計之法定保留地，且經計算為建築基地面積之一部分（有竣工圖影本三紙
          於外放證物袋可參）。是被告所辯系爭九三三地號及九三七地號土地為社
          區之法定空地等語，自屬有據。
    （三）次查，原告係於八十四年二月十四日始因買賣而取得系爭九三三地號及九
          三七之一地號土地之所有權應有部分，並與朱茂陽二人分別共有系爭九三
          三地號及九三七之一地號土地，有土地登記謄本二件在卷為憑；又被告林
          武忠、己○○係因起造人名義而分別原始取得台北縣板橋市○○路二０八
          巷二弄四號一樓及台北縣板橋市○○路二０八巷二弄二號一樓、二樓、四
          樓房地所有權，而被告甲○○、乙○○則係於八十年間始因買賣而自被告
          戊○○分別受讓取得台北縣板橋市○○路二０八巷二弄二號三樓及五樓之
          房地所有權，亦有建物登記謄本四件附卷可參，且為兩造所不爭執。是以
          系爭九三三地號及九三七之一地號土地之原土地共有人因系爭建築案件所
          出具予起造人之土地使用權同意書，究竟對應有部分受讓人及起造人所移
          轉占有之人效力為何，厥為本件被告是否得對原告主張有權占有系爭九三
          三地號及九三七之一地號土地所應探究之問題。茲敘述如下：
          １、按共有物，除契約另有訂定外，由共有人共同管理之。民法第八百二
              十條第一項定有明文。而共有人間就共有物之使用、收益或管理方法
              所訂定之契約，即為俗稱之分管契約，此種契約，即係上開條文所稱
              契約之一種。又共有物之出借或出租，係典型之利用行為而為管理權
              能之一環，自應依民法第八百二十條第一項規定為之。次按司法院大
              法官會議解釋第三四九號解釋：「最高法院四十八年度台上字第一０
              六五號判例，認為『共有人於與其他共有人訂立共有物分割或分管之
              特約後，縱將其應有部分讓與第三人，其分割或分管契約，對於受讓
              人仍繼續存在』，就維持法律秩序之安定性而言，固有其必要，惟應
              有部分之受讓人若不知悉有分管契約，亦無可得而知之情形，受讓人
              仍受讓與人所訂分管契約之拘束，有使善意第三人受不測損害之虞，
              與憲法保障人民財產權之意旨有違，首開判例在此範圍內，嗣後應不
              援用」，可知共有人所訂定之分管契約雖債權契約性質，惟此分管事
              實如為第三人明知或可得而知，其契約內容仍非不得對第三人發生法
              律上之效力，即應有部分之受讓人已知悉分管契約存在者，固應受其
              拘束，於不知悉分管契約之存在時，倘有可得而知其存在之情形，亦
              應受其拘束，合先敘明。查，土地使用權同意書應屬使用借貸之性質
              ，而分割前九三三地號及九三七地號土地既曾於七十四年間由當時之
              土地共有人全體出具土地使用權同意書予全部起造人包括被告戊○○
              、己○○使用，藉以申請系爭建築案件之建築執照，則此出借行為，
              自應屬於土地共有人間因分管契約所為之管理方法。而原告嗣後雖於
              八十四年二月十四日受讓取得系爭九三三地號及九三七之一地號土地
              之所有權應有部分，惟原告為系爭建築案件之起造人之一，自亦為上
              開土地使用權同意書之借用人之一，其對前手與共有人間所訂定之上
              開分管契約，要無不知之理，揭諸前開解釋意旨，原告仍應受前手所
              定分管契約之拘束。是被告戊○○、己○○自得以原告前手及其他共
              有人全體所訂定之使用借貸契約，主張對原告有占有系爭九三三地號
              及九三七地號土地之權利。
          ２、又按使用借貸，係存在於特定債權人與債務人間之債權債務關係，惟
              如貸與人同意轉借時，第三人亦有占有之權利，故此項有權占有，必
              須具備三個要件：(1)中間人對所有人須有合法占有本權，(2)占有人須
              自中間人基於一定法律關係取得占有之權利，(3)須中間人得將直接占
              有移轉於他人（學者王澤鑑著，民法物權第一冊，通則．所有權，一
              九九二年九月再版，第一百四十一項「占有之連鎖」見解可參）。查
              ，被告甲○○及乙○○係因買賣自被告戊○○受讓取得台北縣板橋市
              ○○路二０八巷二弄二號三樓及五樓房地所有權，而被告戊○○為系
              爭建築案件之起造人之一，就分割前九三三地號土地及九三七地號土
              地，已因原土地所有權人林功松、朱茂陽及祭祀公業良崗玉出具土地
              使用權同意書而取得占有權利。則衡諸常情，建築物對建築基地（依
              建築法第十一條規定，應指供建築物本身所占之地面及其所應留設之
              法定空地）之使用，有密切不可分之關係，建築基地之土地所有人既
              出具土地使用權同意書予起造人，藉以申請建築執照興建建築物，而
              其對起造人於建築物完成，依法辦理建物所有權第一次登記後，復將
              該建物所有權依一定法律關係移轉他人之情事，並非不可預見，且為
              一般新建房地所常見，自應解釋為建築基地之土地所有人於出具土地
              使用權同意書予起造人時，已默示嗣後自該起造人受讓取得建物所有
              權之人繼續使用土地。是被告甲○○及乙○○既自被告戊○○受讓取
              得建物所有權，亦應認其等對建築基地之使用已取得原貸與人即原土
              地共有人之默示同意。而被告戊○○基於與原告前手及其他共有人全
              體所定使用借貸契約占有土地，嗣並經貸與人之默示同意將直接占有
              移轉被告甲○○及乙○○，被告甲○○及乙○○自對原土地共有人取
              得占有之權利，又原告應受其前手及其他共有人間所定分管契約之拘
              束，亦如前述，則依上開占有連鎖之見解，被告甲○○及乙○○對原
              告亦應有合法占有之權利。
          ３、至被告所分別占有系爭九三三地號及九三七之一地號土地上，如附圖
              所示Ａ、Ｂ、Ｃ部分之建物是否屬違章建築，要屬行政主管機關執行
              取締拆除之問題，尚與被告有正當權源占有土地無涉。
四、從而，原告依民法七百六十七條規定，主張被告無權占有系爭九三三地號及九三
    七之一地號土地云云，委無足取，是其請求被告拆屋還地，為無理由，應予駁回
    。
五、兩造其餘之陳述及所提其他證據，或於判決結果無影響，或於本案之爭點無涉，
    自不須逐一斟酌論述，併此敘明。
六、原告之訴已經駁回，其假執行之聲請已失所附麗，應併予駁回之。
七、據上結論：原告之訴為無理由，依民事訴訟法第七十八條，判決如主文。
中　　　華　　　民　　　國　　九十一　　年　　十二　　　月　　二十  　　日
                                  臺灣板橋地方法院民事第三庭
~B法　官　葉靜芳
右為正本係照原本作成。
如對本判決上訴，須於判決送達後二十日內向本院提出上訴狀。
中　　　華　　　民　　　國　　九十一　　年　　十二　　月　　  三十　 　　日
~B書記官　陳金鳳
